ACORDAO-COMPLETO-2315260

ACÓRDÃO 4789/2019 ATA 21/2019 - PRIMEIRA CÂMARA

VISTOS, relatados e discutidos estes autos de tomada de contas especial instaurada pelo Ministério do Turismo, em razão da impugnação total de despesas do Convênio 700108/2008, celebrado com o Município de Itabirinha/MG, tendo por objeto a realização do evento intitulado “Natal de Luz”, com vigência estipulada para o período de 24/10/2008 a 28/2/2009,
ACORDAM os Ministros do Tribunal de Contas da União, reunidos em sessão da Primeira Câmara, diante das razões expostas pelo relator, em:
9.1. rejeitar as razões de justificativa de Aurélio Cézar Donádia Ferreira;
9.2. julgar irregulares as contas de Aurélio Cézar Donádia Ferreira, com fundamento nos arts. 1º, inciso I, 16, III, “b”, 19 e 23, III, da Lei 8.443/1992;
9.3. aplicar a Aurélio Cézar Donádia Ferreira a multa prevista no artigo 58, inciso I, da Lei 8.443/1992, no valor de R$ 5.000,00 (cinco mil reais) , fixando-lhe o prazo de 15 (quinze) dias, a contar da notificação, para que comprove, perante o Tribunal (art. 214, inciso III, alínea “a”, do Regimento Interno) , o recolhimento da dívida ao Tesouro Nacional, atualizada monetariamente desde a data do presente acórdão até a do efetivo recolhimento, se for paga após o vencimento, na forma da legislação em vigor;
9.4. autorizar a cobrança judicial da dívida, caso não atendida a notificação, nos termos do art. 28, II, da Lei 8.443/1992, c/c o art. 219, inciso II, do Regimento Interno do TCU;
9.5. encaminhar cópia desta deliberação ao Procurador-Chefe da Procuradoria da República no Estado de Minas Gerais, nos termos do art. 16, § 3º, da Lei 8.443/1992 c/c o art. 209, § 7º, do Regimento Interno do TCU, para adoção das medidas que entender cabíveis.

Tomada de Contas Especial instaurada em razão da impugnação total de despesas do Convênio 700108/2008, celebrado com o Município de Itabirinha/MG, tendo por objeto a realização do evento intitulado Natal de Luz, com vigência estipulada para o período de 24/10/2008 a 28/2/2009.

Primeira Câmara

Município de Itabirinha - MG.

3. Interessados/Responsáveis:
3.1. Interessado: Ministério do Turismo (vinculador) (05.457.283/0001-19)
3.2. Responsável: Aurelio Cezar Donadia Ferreira (XXX.443.896-XX).

13.1. Ministros presentes: Benjamin Zymler (na Presidência), Walton Alencar Rodrigues (Relator) e Vital do Rêgo.
13.2. Ministro-Substituto convocado: Marcos Bemquerer Costa.
13.3. Ministro-Substituto presente: Augusto Sherman Cavalcanti.

AURELIO CESAR DONADIA FERREIRA

WALTON ALENCAR RODRIGUES

Trata-se de tomada de contas especial instaurada pelo Ministério do Turismo (MTur) , em razão da impugnação total de despesas do Convênio 700108/2008 (peça 1, p. 49-81) , celebrado com o município de Itabirinha de Mantena/MG, tendo por objeto incentivar o turismo, por meio do apoio à realização do evento intitulado "Natal de Luz", com vigência estipulada para o período de 24/10/2008 a 28/2/2009.
Transcrevo a seguir a instrução de peça 9, em que se apresentam os elementos de análise de mérito:
“HISTÓRICO 
2. 	Conforme disposto na cláusula quinta do termo de Convênio, foram previstos R$ 225.750,00 para a execução do objeto, dos quais R$ 215.000,00 seriam repassados pelo concedente e R$ 10.750,00 corresponderiam à contrapartida (peça 1, p. 61) . 
3. 	Os recursos federais foram repassados em uma parcela, mediante a ordem bancária 2008OB901345, no valor de R$ 215.000,00, emitida em 19/11/2008 (peça 1, p. 89) . 
4. 	O ajuste vigeu no período de 24/10/2008 a 28/2/2009, e previa a apresentação da prestação de contas até 30 dias do término da vigência ou do último pagamento efetuado, conforme cláusula décima segunda do termo do ajuste.	
5. 	Para a contratação de empresa para organizar o evento, a Prefeitura realizou o Processo Administrativo 03212008, Pregão Presencial 1/2008, tipo menor preço global, com abertura em 24/11/2008, para todas as despesas previstas no Plano de Trabalho: a contratação dos artistas, a sonorização e a divulgação. Somente a empresa WM Produções (Ramiro Andrade Grossi e Cia LTDA.- EPP, CNPJ 08.724.36910001-59, atualmente com o nome fantasia Circus Produtora) se apresentou para o credenciamento e, após a fase de lances, foi declarada vencedora da licitação pelo valor global de R$ 223.492,50. 
6. 	Os pagamentos à empresa foram realizados por meio de dois cheques da conta do Convênio, de 22/12/2008 e de 29/12/2008. Em 20 e 29/12/2008, a empresa emitiu as Notas Fiscais 6 e 7 no valor de R$ 94.817,28 e R$128.675,22, respectivamente, após a retenção de 3% de ISSQN. 
7. 	A prestação de contas final do Convênio foi encaminhada por meio do Ofício 54, de 20/4/2009, ao Ministério do Turismo, que realizou análise técnica em 28/9/2009, em Parecer 75/2009, com ressalvas relativas à não comprovação da execução física do Plano de Trabalho.
8. 	Foram realizados sucessivos pareceres, à medida que novas informações foram sendo apresentadas ao Ministério do Turismo: 
- Em 22/12/2009, foi emitida a Nota Técnica de Análise 827/2009 pelo MTur, com solicitação de documentação comprobatória à Prefeitura, atendida em 1/3/2010, com o envio dos documentos solicitados. Nova reavaliação do MTur (Parecer 1066/2010) foi emitida em 21/5/2010, desta vez solicitando novas comprovações, o que foi reiterado em 27/7/2010 no Ofício 1584. Em 21/1/2011, como não houve manifestação da Prefeitura, o MTur encaminhou Despacho interno solicitando abertura de Tomada de Contas Especial, o que foi comunicado à Prefeitura em 4/2/2011. Em resposta, o município enviou ao MTur a documentação solicitada em 31/1/2011. Em 18/2/2011, o MTur emitiu nova análise da documentação complementar enviada (Nota Técnica 368/2011) , suspendendo parte das ressalvas, mas glosando o valor de R$ 7.000,00 referente à mídia impressa que, com as devidas correções, perfazia o total de R$ 9.885,68 a ser ressarcido aos cofres da União. A Prefeitura encaminhou resposta. Em análise técnica, por meio da Nota Técnica 1.026/2011, aprovou-se, com ressalvas, a prestação de contas, sem identificar o dano ao erário. 
9.	Entretanto, em 15/7/2011, a Procuradoria da República do município de Governador Valadares informou ao MTur a instauração de Inquérito Civil Público referente ao Convênio 1235/2008. 
10.	Desta forma, apesar de já ter sido aprovada a prestação de contas do referido Convênio, o MTur realizou nova análise, por meio da Nota Técnica 1645/2011, de 5/8/2011, apontando a ausência de quatro declarações formais. Em vista disto, reprovou a execução física do Plano de Trabalho, com a glosa total dos recursos repassados, que acrescidos de atualização monetária e juros de mora perfazia o valor de R$325.058,71, apresentado em demonstrativo de débito de 22/8/2011. Em 12/12/2011, a Prefeitura encaminhou ao MTur as declarações faltantes, solicitando a aprovação da prestação de contas do Convênio. Em Nota Técnica 218/2011, o MTur aprovou a execução física e, finalmente, em 14/12/2011, por meio da Nota Técnica 265/2011 o Convênio foi aprovado com ressalvas.
11.	 Após as conclusões do Relatório de Demanda Externa 190.016720/2012-49, da Controladoria-Geral da União (peça 1, p. 315-341) , foi elaborada a Nota técnica de Reanálise Financeira 607/2013 (peça1, p. 347- 353) , com reprovação da prestação de contas do Convênio, tendo em vista as irregularidades na aplicação financeira, relacionadas à escolha da empresa que contratou os shows e executou as etapas do plano de trabalho relacionado ao Convênio 700108/2008.
EXAME TÉCNICO
9.	Efetuou-se a audiência do Sr. Aurélio Cézar Donádia Ferreira, por meio do Ofício 2008/2015 (peça 5) , datado de 3/8/2015.
10.	O Sr. Aurélio Cézar Donádia Ferreira tomou ciência do ofício que lhe foi remetido, conforme documento constante da peça 6 tendo apresentado, intempestivamente suas razões de justificativa, conforme documentação integrante da peça 7.  
11.	Considerando que o então prefeito, gestor do Convênio, é o responsável pelos procedimentos da escolha da empresa, foi proposta sua audiência para que apresentasse razões de justificativa acerca das seguintes ocorrências:
a) realização de um procedimento licitatório do tipo Pregão Presencial à revelia da documentação apresentada pelo proponente que comprovava cabalmente sua exclusividade na negociação e contratação dos artistas, o que inviabilizava a participação de outras empresas no processo (peça 1, p. 277) ; 
b) inclusão dos itens de mídia impressa e sonorização na mesma licitação destinada a contratação de atrações artísticas, impossibilitando a participação de outras empresas que poderiam ter interesse em prestar tais serviços, restringindo a concorrência e as chances de obtenção de melhores preços para a administração; 
c) exigência de retirada do edital por representante legal de empresa no município, em desobediência ao princípio da publicidade e isonomia.
11.1	Nas razões de justificativas apresentadas, o Sr. Aurélio Cézar Donádia Ferreira, mediante procuração ao escritório Allan Toledo, apresentou fundamentação para esclarecer sobre a prescrição, tendo em vista que a tomada de contas especial foi apresentada mais de 5 anos após a prestação de contas e no mérito não adentrou nos pontos acima citados que foram objeto da audiência.
11.2	 Ainda, consta da peça 7, p. 8:
Todavia, não há nos autos elementos no sentido de que houve algum favorecimento à empresa contratada, que a licitação tenha sido fraudada ou mesmo que o requerido tenha agido deliberadamente com o intuito de beneficiar alguém ou mesmo de que estava ciente da prática de alguma ilegalidade.
Pelo contrário. A realização de procedimento de inexigibilidade de licitação seria muito mais benéfica caso a real intenção do gestor à época fosse proceder qualquer tipo de fraude ao procedimento licitatório, exatamente pela ausência de necessidade de competitividade.
11.3	Nas justificativas, foram mencionados os princípios da boa-fé objetiva e vedação e ao venire contra factum proprium e precedentes do Tribunal de Contas da União, que segundo o responsável pela defesa, seriam idênticos ao presente.
Análise:	
11.4	Da análise procedida na peça 7, apresentada quando o processo já se encontrava para despacho na Secex/MG, não consideramos que foram abordados os pontos mencionados na audiência, até mesmo porque trata-se do procedimento relativo à escolha da empresa que executou o Convênio. Neste caso, foi realizada audiência ao responsável e não citação por se entender que não houve débito a ser apurado. Quanto aos precedentes em processos do Tribunal (TC Processo 020.269/2012-9 e TC 026.2011-0) , não há similaridade, pois naqueles processos o questionamento de início pelo Ministério do Turismo era a ocorrência de superfaturamento, com imputação de débito ao então prefeito de Coroaci, considerando as irregularidades não elididas por ele, referentes aos pontos “a” e “b” da audiência (v. item 11) .
11.5	Propomos rejeitar as razões de justificativas apresentadas e julgar as contas do Sr. Aurélio Cézar Donádia Ferreira (CPF XXX.443.896-XX) , irregulares, com aplicação de multa prevista no art. 58, inciso I da Lei 8.443/1992.           
CONCLUSÃO
12.	Em face da análise promovida no item11, propõe-se rejeitar as razões de justificativa apresentadas pelo Sr. Aurélio Cézar Donádia Ferreira, uma vez que não foram suficientes para sanear as irregularidades a ele atribuídas, de modo que suas contas devem ser julgadas irregulares. Propõe-se, ainda, em atendimento ao disposto no parágrafo único do art. 19 da Lei 8.443/1992, a aplicação da multa prevista no art. 58, inciso I, do mesmo normativo legal.
PROPOSTA DE ENCAMINHAMENTO
14. 	Diante do exposto, submetem-se os autos à consideração superior, propondo ao Tribunal: 
a) com fundamento nos arts. 1º, inciso I, 16, inciso III, alínea “b” da Lei 8.443/1992 c/c os arts. 19, parágrafo único, e 23, inciso III, da mesma Lei, e com arts. 1º, inciso I, 209, inciso II, 210, §2º, e 214, inciso III, do Regimento Interno, que sejam julgadas irregulares as contas do Sr. Aurélio Cézar Donádia Ferreira (CPF XXX.443.896-XX) , ex-prefeito do município de Itabirinha de Mantena;
	b) aplicar ao Sr. Aurélio Cézar Donádia Ferreira (CPF XXX.443.896-XX) , individualmente, a multa prevista no art. 58, inciso I, da Lei 8.443/1992 c/c o art. 268, inciso I, do Regimento Interno, fixando-lhe o prazo de 15 (quinze) dias, a contar da notificação, para comprovar, perante o Tribunal (art. 214, inciso III, alínea “a”, do Regimento Interno) , o recolhimento da dívida aos cofres do Tesouro Nacional, atualizada monetariamente desde a data do presente acórdão até a do efetivo recolhimento, se for paga após o vencimento, na forma da legislação em vigor
		c) autorizar, desde logo, nos termos do art. 28, inciso II, da Lei 8.443/1992, a cobrança judicial da dívida caso não atendida a notificação.”
Tendo em vista que a proposta de encaminhamento da unidade técnica, consistente na irregularidade das contas e imputação de débito e multa ao responsável, encontrava fundamento em documento inexistente nos autos (peças 14/16) , por meio de despacho (peça 17) restituí o processo à Secex/MG, para coleta e juntada aos autos de cópia das cartas de exclusividade dos artistas contratados pelo Município de Itabirinha de Mantena, mencionadas na instrução.
Em nova instrução (peça 27) , que contou com a anuência do corpo diretivo da unidade técnica (peças 28 e 29) , bem como do Ministério Público junto ao TCU (peça 30) , o Auditor apresenta os seguintes elementos para reiterar os termos da proposta de encaminhamento contida na instrução à Peça 9:
“2.	Instrução desta Unidade Técnica (peça 13) informa que as cartas de exclusividade não constavam dos autos, tendo sido mencionadas no Relatório de Demanda Externa 190.016720/2012-49, da Controladoria-Geral da União (peça 1, p. 315-341, especialmente p. 335-337) , e posteriormente, na Nota técnica de Reanálise Financeira 607/2013 (peça 1, p. 347- 353) .
3.	Com a notícia da existência das cartas, mas sem estar presente nos autos, foi feita diligência ao Ministério do Turismo (peça 18) para que encaminhasse ao Tribunal todos os documentos da prestação de contas, com destaque para as cartas de exclusividade dos artistas contratados para o evento.
4.	Duas respostas foram enviadas pelo diligenciado (peças 22 e 25) . Ambas possuem praticamente o mesmo teor, sendo que na primeira os arquivos enviados estão compactados. As cartas de exclusividade estão nos “itens não digitalizáveis” da peça 25, com o nome de arquivo “2-0033925_Convenio_CV_700108___2008_PC_VOL_01.pdf”, em p. 95-100. Essas cartas foram separadas nos autos como peça 26.
5.	Diante do exposto, submetem-se os autos à consideração superior, propondo que se informe ao  Gabinete do Excelentíssimo Ministro Relator Walton Alencar Rodrigues  que as cartas de exclusividade dos artistas contratados pelo Município de Itabirinha de Mantena se encontram na peça 26;”

Procuradora-Geral Cristina Machado da Costa e Silva.

CONVÊNIO. TOMADA DE CONTAS ESPECIAL. IRREGULARIDADES NO PROCESSO DE CONTRATAÇÃO DE EMPRESA. AUDIÊNCIA. MULTA.

TOMADA DE CONTAS ESPECIAL (TCE)

Secretaria de Controle Externo de Tomada de Contas Especial (SecexTCE).

Trata-se de tomada de contas especial instaurada pelo Ministério do Turismo (MTur) , em razão da impugnação total de despesas do Convênio 700108/2008, celebrado com o Município de Itabirinha/MG, tendo por objeto a realização do evento intitulado “Natal de Luz”, com vigência estipulada para o período de 24/10/2008 a 28/2/2009.
Para tal, foram previstos R$ 225.750,00, dos quais R$ 215.000,00 seriam repassados pelo concedente e R$ 10.750,00 corresponderiam à contrapartida. Os recursos federais foram integralmente repassados em 19/11/2008, mediante a ordem bancária 2008OB901345 (peça 1, p. 89) .
A prestação de contas final do convênio foi realizada em 28/9/2009, por meio do Parecer 75/2009 do Ministério do Turismo (peça 1, p. 105 a 107) , com ressalvas relativas à não comprovação da execução física do plano de trabalho previsto:
“O Convenente não apresentou toda a documentação que comprove a execução física das metas/ações previstas no plano de trabalho aprovado por esse Ministério, sendo sua execução insuficientemente evidenciada. Neste sentido faltam evidências e amostragens de fotos onde possam ser verificadas as bandas que foram contratadas, em que fique evidenciado o nome das bandas, data de apresentação, local, fotos do equipamento de som, banner com a logomarca do Mtur, e outros documentos que comprovem a execução física prevista”.
 À medida que novas informações foram sendo apresentadas novos pareceres foram emitidos.
Em 22/12/2009, foi emitida a Nota Técnica de Análise 827/2009 pelo MTur (peça 1, p. 109 a 115) , com solicitação de documentação comprobatória à Prefeitura, atendida em 1/3/2010. O Parecer 1066/2010 (peça 1, p. 123 a 135) foi emitido em 21/5/2010, informando que a documentação requerida no Parecer 75/2009 não havia sido encaminhada e reiterando a necessidade o seu envio pela Convenente. 
Em 21/1/2011, como não houve manifestação da Prefeitura, o MTur encaminhou despacho interno solicitando abertura de Tomada de Contas Especial. Após ser comunicado sobre tal fato, em 4/2/2011, o Município enviou as informações solicitadas.
Por meio de Nota Técnica 368/2011, de 9/2/2011 (peça 1, p. 168 a 173) , o Ministério suspendeu parte das ressalvas, uma vez que foram apresentadas as fotografias comprovando a realização dos shows artísticos) . 
Foi glosado o valor de R$ 7.000,00 referente à mídia impressa que, com as devidas correções, perfazia o total de R$ 9.885,68 a ser ressarcido aos cofres da União. Posteriormente, diante de novo esclarecimento do Município, por meio da Nota Técnica 1026/2011, de 11/4/2011 (peça 1, p. 185 a 195) , a prestação de contas foi aprovada com ressalvas, sem identificar dano ao Erário. 
Em nova nota técnica, a 1645/2011, de 5/8/2011 (peça 1, p. 203 a 213) , apontando a ausência de quatro declarações formais (do Convenente, da autoridade local, de gratuidade e de exibição do vídeo obrigatório) , o Ministério reprovou a execução física do plano de trabalho, com a glosa total dos recursos repassados, que acrescidos de atualização monetária e juros de mora perfazia o valor de R$ 325.058,71, apresentado em demonstrativo de débito de 22/8/2011. 
Em 12/12/2011, o Município encaminhou ao MTur tais declarações, solicitando a aprovação da prestação de contas do Convênio. Em Nota Técnica 218/2011, o MTur aprovou a execução física e, finalmente, em 14/12/2011, por meio da Nota Técnica 265/2011 o Convênio foi aprovado com ressalvas.
Após as conclusões do Relatório de Demanda Externa 190.016720/2012-49, da Controladoria-Geral da União (peça 1, p. 315-341) , foi elaborada a Nota técnica de Reanálise Financeira 607/2013 (peça 1, p. 347 a 353) , com reprovação da prestação de contas do Convênio, tendo em vista as irregularidades na aplicação financeira, relacionadas à escolha da empresa que contratou os shows e executou as etapas do plano de trabalho relacionado ao Convênio 700108/2008.
No âmbito externo desta TCE, ao verificar a inexistência de débito a Sec-MG promoveu a audiência do ex-prefeito, Aurélio Cézar Donádia Ferreira, para que apresentasse razões de justificativa acerca de irregularidades no processo de contratação da empresa responsável pela operacionalização dos shows artísticos.
Em resposta (peça 7) à notificação, o responsável apresentou argumentação defendendo tese de prescrição do presente processo, com base em precedentes judiciais do Tribunal Regional Federal da 5.ª Região (AC 464.239-PE) e do Tribunal Superior Eleitoral (Recurso Especial n.º 894.539-PI) e, ainda, em doutrina de Celso Antônio Bandeira de Mello, tendo em vista que a tomada de contas especial foi apresentada mais de 5 anos após a prestação de contas.
Mencionou ainda o princípio da boa-fé objetiva, bem como precedentes deste Tribunal, em situações que, segundo seu entendimento, seriam idênticas à presente, e que o favoreceriam.
Quanto ao mérito das irregularidades que levaram à sua audiência, o responsável praticamente não se manifesta. O que há são afirmações genéricas no sentido de que não há nos autos elementos que permitam concluir que houve favorecimento à empresa contratada, que a licitação tenha sido fraudada, que tenha agido deliberadamente com o intuito de beneficiar alguém ou que estava ciente da prática de alguma ilegalidade.
O responsável afirma ainda que “a realização de procedimento de inexigibilidade de licitação seria muito mais benéfica caso a real intenção do gestor à época fosse proceder qualquer tipo de fraude ao procedimento licitatório, exatamente pela ausência de necessidade de competitividade”.
Com relação à questão dos prazos, apresentada a prestação de contas em 20/4/2009, de forma intempestiva uma vez que já estava expirado o prazo fixado no convênio para essa obrigação (30/3/2009) , houve seguidas diligências e comunicações do Ministério do Turismo para que o responsável trouxesse documentação complementar e demais informações sobre os atos praticados na execução do convênio. 
O município de Itabirinha/MG e o ex-prefeito apresentaram sucessivas informações e elementos de defesa ao longo de prazo que se estendeu após o término de seu mandato, em 31/12/2012. Assim, ainda que se possa reconhecer relativa morosidade na conclusão definitiva dos sucessivos eventos da fase interna da presente TCE, é certo que não se ultrapassou o prazo dez anos entre os fatos (2009) e a primeira notificação de cobrança da dívida, ocorrida em 25/10/2013 (peça 1, pp. 357/363) 
Este é o limite temporal considerado pelo TCU para aferir a viabilidade do regular exercício do contraditório e da ampla defesa de gestores públicos e privados envolvidos, à luz da Instrução Normativa TCU 56/2007, posteriormente substituída pela 71/2012.
No que toca aos precedentes citados (TCs Processo 020.269/2012-9 e 026.2011-0) , não há similaridade com o presente caso, pois naqueles processos o questionamento do Ministério do Turismo era quanto à ocorrência de superfaturamento, com imputação de débito.
No processo em questão, a audiência foi realizada para que o responsável justificasse o procedimento adotado para a escolha da empresa que executou o Convênio, diante das irregularidades apontadas. 
Diante da ausência de justificativas concretas, anuindo aos pareceres precedentes, julgo irregulares as contas de Aurélio Cézar Donádia Ferreira, para aplicar-lhe a multa prevista no art. 58 da Lei 8.443/1992.
Feitas essas considerações, voto por que o Tribunal acolha a minuta de acórdão que ora submeto à deliberação do colegiado.
TCU, Sala das Sessões Ministro Luciano Brandão Alves de Souza, em 25 de junho de 2019.
WALTON ALENCAR RODRIGUES 
Relator